臺灣臺東地方法院刑事判決　　　　　　　 96年度訴字第131號
公　訴　人　臺灣臺東地方法院檢察署檢察官
被　　　告　乙○○
選任辯護人　簡燦賢律師
上列被告因偽證案件，經檢察官提起公訴 (96年度偵字第950號)
，本院判決如下：
    主  文
乙○○證人，於執行審判職務之公署審判時，於案情有重要關係
之事項，供前具結，而為虛偽陳述，處有期徒刑捌月，減為有期
徒刑肆月。
    犯罪事實
一、乙○○、張雯崇 (綽號阿信)、張勝雄(綽號A咪士)因與王玉
    梅、陳麗珠、林鈞莉就渠等放貸之資金發生糾紛，而共同基
    於妨害自由之概括犯意聯絡 (張勝雄僅就下述(一)部分有犯意
    聯絡及行為分擔)：(一)於民國93年12月25日下午2、3時間，
    夥同另2名真實身分不詳之成年男子，共同將王玉梅誘騙至
    臺東縣臺東市○○路○段999巷360號之1附近之偏僻地點後，
    先以暴力手段將王玉梅綑綁樹上，剝除王玉梅身上衣物後，
    再以針刺、在傷口抹鹽、灌辣椒油、灌水等極盡殘酷之方式
    施加凌虐，於強迫王玉梅簽下總金額共新臺幣 (下同)700萬
    元之本票7張後，同日晚上10時多許，方才將王玉梅釋放，
    非法剝奪王玉梅之行動自由並以強暴手段強制王玉梅行無義
    務之事；(二)張雯崇、乙○○於94年3月18日下午4時許，夥同
    另2名姓名年籍不詳之成年男子，將陳麗珠誘至同市○○路○
    段豐源橋附近之偏僻處所，強迫陳麗珠脫下身上衣物，再以
    向陳麗珠身上潑水、朝陳麗珠口中灌水等手段凌虐陳麗珠，
    於強迫陳麗珠簽下金額不詳之本票及支票多張後，同日晚上
    8時許，方才將陳麗珠釋放，非法剝奪陳麗珠之行動自由並
    以強暴手段強制陳麗珠行無義務之事；(三)張雯崇復與乙○○
    於94年3月21日中午12時許，夥同另2名真實姓名年籍不詳之
    成年男子，將林鈞莉誘至同市○○路○段998巷298之1號前之
    偏僻處所，以凌虐王玉梅之同一模式，用灌水、灌辣椒及針
    刺手指等殘忍手段凌虐林鈞莉，於強迫林鈞莉簽下金額20萬
    元之本票5張後，於同日下午1時許，方才將林鈞莉釋放，非
    法剝奪林鈞莉之行動自由並以強暴手段強制林鈞莉行無義務
    之事(乙○○經本院以95年度訴字第7號就上開妨害自由部分
    判處有期徒刑2年，另張雯崇、張勝雄亦經本院以95年度訴
    字第295號就妨害自由部分分別判處有期徒刑2年、1年，現
    均上訴至臺灣高等法院花蓮分院審理中)。嗣張雯崇、張勝
    雄因犯上開妨害自由案件，經本院以95年度訴字第295號案
    件審理時，乙○○明知張雯崇、張勝雄有參與上開非法剝奪
    王玉梅、陳麗珠、林鈞莉3人行動自由並以強暴手段強制使
    該3人行無義務之事之行為(張勝雄僅參與王玉梅部分之犯行
    )，竟為掩蓋張雯崇、張勝雄妨害自由之事實，而基於偽證
    之犯意，於96年3月13日下午2時20分許在本院刑事第2法庭
    審理該案件時，以證人身分到庭作證，於該案承審合議庭審
    判長告知依刑事訴訟法第180條第1項第1款因身分關係之拒
    絕證言權、同法第181條恐因陳述致自己受刑事追訴或處罰
    之拒絕證言權、及證人之具結義務及偽證之處罰，並依法命
    其朗讀結文內容且在結文上簽名具結後，就上開於案情有重
    要關係之事項，仍虛偽證述稱：伊與張雯崇、張勝雄將王玉
    梅載至現場後，伊告訴張雯崇、張勝雄這是王玉梅與伊的問
    題，不要插手，在中華路時伊就將張雯崇、張勝雄支開；伊
    有找張雯崇載伊去找陳麗珠、林鈞莉，但沒有跟他講源由，
    到現場時，伊跟張雯崇說這是伊與陳麗珠、林鈞莉的事情，
    把張雯崇支開。在伊剝奪王玉梅、陳麗珠、林鈞莉行動自由
    及凌虐的過程中，張雯崇、張勝雄均不在場，也沒有參與剝
    奪王玉梅、陳麗珠、林鈞莉行動自由及凌虐的行為云云，就
    該刑事案件對於案情有重要關係之事項為虛偽證述，足以影
    響該案判決結果及正確性。
二、案經臺灣臺東地方法院檢察署檢察官自動檢舉偵查起訴。
    理  由
一、證據能力方面：
    按被告以外之人 (包括證人、鑑定人、告訴人、被害人及共
    同被告等)於審判外之陳述雖不符刑事訴訟法第159條之1至
    之4等4條之規定，而經當事人於審判程序同意作為證據，法
    院審酌該言詞陳述或書面陳述作成時之情況，認為適當者，
    亦得為證據；當事人、代理人或辯護人於法院調查證據時，
    知有刑事訴訟法第159條第1項不得為證據之情形，而未於言
    詞辯論終結前聲明異議者，視為有前項之同意，同法第159
    條之5定有明文。立法意旨在於傳聞證據未經當事人之反對
    詰問予以核實，原則上先予排除。惟若當事人已放棄反對詰
    問權，於審判程序中表明同意該等傳聞證據可作為證據；或
    於言詞辯論終結前未聲明異議，基於尊重當事人對傳聞證據
    之處分權，及證據資料愈豐富，愈有助於真實發見之理念，
    且強化言詞辯論主義，使訴訟程序得以順暢進行，上開傳聞
    證據亦均具有證據能力。本件認定事實所引用之卷證資料，
    檢察官、被告、辯護人於本院審理時對證據能力均不爭執，
    迄於言詞辯論終結前，亦未就本院所調查證據資料之證據能
    力聲明異議，本院審認該等證據作成時之情況，認應無違法
    或不當情事，以之作為證據，乃屬適當，依刑事訴訟法第15
    9條之5第2項之規定，均有證據能力，合先敘明。
二、認定犯罪事實所憑之證據及理由：
    訊據被告乙○○固不否認曾於上揭時、地，在具結後為上開
    證詞，惟矢口否認有何偽證之犯行，辯稱：伊於前開案件審
    判期日作證時是照實說，沒有虛偽陳述；辯護人則為被告辯
    護稱：被告於前開案件以證人身分之陳述，乃就主觀上所認
    識及記憶之事實為陳述，並無偽證犯行。且被告於該案件係
    證稱張雯崇、張勝雄確有參與載運王玉梅、陳麗珠、林鈞莉
    等之犯行，只是沒有參與凌虐，依被告之證述張崇雯、張勝
    雄2人顯已觸犯妨害自由之犯行，至於細節即其2人是否參與
    凌虐，已非屬妨害自由罪名成立之案情有重要關係之事項。
    又證人王玉梅、陳麗珠、林鈞莉等人固均證稱張雯崇、張勝
    雄有參與綁人、脫衣褲行為，但承辦員警、檢察官及前案本
    院交互詰問時，均未詢問王玉梅等人是否被告有支開張雯崇
    、張勝雄之事實，自難認被告證述有支開張雯崇、張勝雄屬
    虛偽陳述云云。經查：
(一)被告乙○○在前開本院95年度訴字第295號張雯崇等人妨害
    自由案件中審理時，於96年3月13日下午2時20分在本院刑事
    第2法庭內，以證人身分到庭作證時，於該案承審合議庭審
    判長告知依刑事訴訟法第180條第1項第1款因身分關係之拒
    絕證言權、同法第181條恐因陳述致自己受刑事追訴或處罰
    之拒絕證言權、及證人之具結義務及偽證之處罰，並依法命
    其朗讀結文內容且在結文上簽名具結後為上揭證詞等情，業
    經被告坦認不諱，並有該案審判筆錄及乙○○簽立之證人結
    文在卷可稽 (見臺灣臺東地方法院檢察署95年度蒞字第1756
    號卷第13至23頁、第48頁)。
(二)被告與共犯張雯崇、張勝雄等人，於前揭時、地，共同以非
    法方法先後剝奪王玉梅、陳麗珠、林鈞莉等人之行動自由，
    並以強暴手段強迫該3人行無義務之事之事實，業據：(一)證
    人王玉梅於前開案件偵訊及審理時證稱：93年12月25日下午
    2點到3點，乙○○打電話給伊，叫伊出來，伊一上車，車就
    開走，開了50公尺乙○○就說伊該死，口氣不好，伊不敢去
    試車門是否有上鎖，載到豐源橋下，乙○○、張勝雄脫伊的
    衣服和長褲(證人指著張勝雄)，乙○○、張雯崇、張勝雄把
    伊綁在樹上，乙○○用1捆針一直刺伊的上半身，然後在傷
    口抹鹽巴，再灌辣椒油、灌水，灌水的時候，在場的兩個被
    告(即張雯崇、張勝雄)都有幫忙，因為伊有掙扎，他們兩位
    有抓著伊的臉，乙○○拿水管灌伊，那時候乙○○與張勝雄
    就一直恐嚇伊，要伊把他們放款的錢拿出來。當天是兩台車
    到現場，後來張雯崇有和另外1個人有去收帳，是收由伊介
    紹放款的人的帳，收到下午5點就回到豐源橋下。後來伊女
    兒一直打電話給張雯崇，追問伊的下落，張雯崇一直說伊沒
    事，晚一點就回去了。他們要伊趕快想好後面的帳如何處理
    ，因為當時很冷、受不了，伊想到一個朋友，晚上9點多他
    們就載伊去伊朋友在臺東縣太麻里鄉美和的一個工寮裡，叫
    伊朋友簽下本票。在豐源橋下要帶伊去找伊工寮的朋友時，
    又叫伊簽本票700萬，1張1百萬簽7張。晚上10點多才在工寮
    那邊把伊放掉，乙○○、張雯崇、張勝雄以及1個瘦瘦高高
    戴眼鏡的成年人自行離開等語【見臺灣臺東地方法院檢察署
    95年度蒞字第1756號影卷第24至27頁 (以下稱蒞字第1756號
    影卷)、同署94年度偵1890號影卷第11至16頁(以下稱偵字第
    1890號影卷)】；(二)證人陳麗珠於前開案件警詢、偵訊時證
    稱：94年3月18日下午4點多，乙○○到臺東市○○路伊開的
    忘憂草咖啡店找伊，叫伊帶她去林鈞莉家，伊就跟她出去，
    上車時才發現那部車內還有另外2個人，伊被乙○○和另1名
    男子夾在後座，車子先開到仁八街林鈞莉家，之後就一直開
    往臺東市○○路○段豐源橋附近之偏僻處所，伊下車後才發
    現後面還有一部白色的車子跟著，乙○○叫伊從2間房子中
    間的走道走到房子後面，並叫跟來的3個男人把伊的褲子脫
    掉，伊很害怕，而且也不願意那些男子碰伊，只好自己脫下
    ，乙○○又叫那些人把伊綁在樹上，乙○○把伊的上衣掀起
    來，手拿水管用水噴伊，再朝伊嘴裡灌水，又叫那些一起來
    的男子用水噴伊、灌水，伊實在受不了，答應賠她錢，他們
    就用原車將伊載回店裡，叫伊開支票及讓渡書交給乙○○後
    ，他們才離開伊的店等語 (見偵字第1890號影卷第40至42頁
    、第47至48頁)；(三)證人林鈞莉於前開案件警詢、偵訊時證
    稱：94年3月21日中午的時候，乙○○叫邱寶玉打電話給伊
    ，叫伊打電話給她，伊就打電話跟她約好在署東醫院急診室
    見面，乙○○和另2個男人開一台白色MARCH車 (經指認係由
    張雯崇開車)，叫伊上車，伊坐在後座中間，車子就開往豐
    源橋附近那邊又有一部車等在那裡，就跟著那台車開到臺東
    市○○路○段998巷298之1號前之偏僻處所，下車後我們往前
    走，走到一顆樹時，有一位胖胖理光頭的男子，就把伊推到
    樹旁邊，用膠帶把伊反綁，接著把伊衣服脫掉，只剩內衣褲
    ，然後乙○○及張雯崇就對伊灌水，後來又灌辣椒，乙○○
    又用針輪流刺伊10根手指，並要伊簽下金額20萬元沒有押日
    期的本票5張後，才讓伊回來等語(見偵字第1890號影卷第18
    至20頁、第31至32頁)。證人王玉梅、陳麗珠、林鈞莉3人證
    述情節前後一貫，如非親身經歷，不可能經過警詢、偵審一
    再反覆訊(詰)問，仍為一致之陳述；參以被告於前開案件偵
    訊時，亦供稱：93年年底伊是和張雯崇、張勝雄把王玉梅押
    出去，其他人伊不認識。我們把她衣服脫掉後，把她綁在樹
    上，用針剌她，在傷口抹鹽巴，灌她喝水及辣椒油，之後在
    她身上倒蜂蜜，嚇她說要讓螞蟻來咬她。另伊帶張雯崇等人
    把陳麗珠押出去後，也是一樣，先叫陳麗珠把衣服脫掉，用
    水噴她，灌她水，然後威脅要用辣椒油灌她。另94年3月21
    日是伊帶張雯崇去把林鈞莉押出去的，其他人伊不認識，我
    們把她綁在樹上，灌她喝水，塞辣椒，伊也有用針剌林鈞莉
    的手指等語(見偵字第1890號影卷第52至53頁)；於前開案件
    審理時證稱：偵查中檢察官訊問時伊回答所說的「我們」，
    那時伊聽的意思，檢察官是指伊和張雯崇，伊回答說我們就
    是伊和張雯崇等語(見蒞字第1756號影卷第22頁)，與證人王
    玉梅等3人前開證述內容互核大致相符，此外，復有行政院
    衛生署臺東醫院出具之林鈞莉診斷證明書 (見偵字第1890號
    影卷第23頁)、林鈞莉現場指認照片6張 (見偵字第1890號影
    卷第24頁至第29頁)在卷可參，足認證人王玉梅3人證述情節
    ，應堪採信。而被告為上開妨害自由犯行之主要謀劃及實施
    者，且於犯案過程中全程在場，其就張雯崇、張勝雄是否在
    場參與剝奪王玉梅等人自由及實施凌虐王玉梅等人之行為，
    自無誤認或記憶錯誤之可能，是張崇雯、張勝雄確有參與上
    開非法剝奪王玉梅等3人行動自由及以強暴手段強迫王玉梅
    等3人行無義務之事之事實，應屬明確。被告於前開案件審
    理時虛偽證述其將張雯崇、張勝雄支開，其剝奪王玉梅、陳
    麗珠、林鈞莉行動自由及凌虐的過程中，張雯崇、張勝雄均
    不在場，亦未參與云云，顯係為迴護張雯崇、張勝雄，而就
    其主觀上明知反於其所見所聞之事項，故意為不實之陳述。
    被告及辯護人辯稱被告作證當時係據實陳述云云，洵無足取
    。
(三)辯護人另辯稱依被告上開證述，張雯崇、張勝雄已觸犯妨害
    自由罪名，張雯崇2人是否參與凌虐，乃屬細節，且前開案
    件偵審中均未詢問王玉梅等人是否被告有支開張雯崇2人，
    自難認被告證述支開張雯崇2人屬虛偽陳述云云。惟張雯崇
    、張勝雄與被告共同將王玉梅、陳麗珠、林鈞莉等人分次先
    後誘騙載往臺東市○○路○段附近之偏僻地點後，以暴力手
    段將王玉梅等人綑綁樹上，剝除身上衣物，再以針刺、在傷
    口抹鹽、灌辣椒油、灌水等殘酷之方式施加凌虐，並強迫王
    玉梅等人簽發本票後，始將之釋放之過程 (張勝雄僅參與王
    玉梅部分)，乃渠等觸犯妨害自由罪行之主要犯罪情節，張
    雯崇、張勝雄2人是否在場參與，自屬於該案案情有重要關
    係之事項，被告上開所為虛偽證言，若承審法官因此採信，
    則張雯崇等人即可能因該證言而受有利之認定，自係就該案
    案情有重要關係之事項而為之陳述。又被告與張雯崇2人強
    押王玉梅等人後，施以上開凌虐行為，均歷時數小時之久，
    期間張雯崇縱有離開現場去收帳等情事，惟於被告實施上開
    凌虐行為時，張雯崇、張勝雄 (僅王玉梅部分)均有在場參
    與，已據證人王玉梅、陳麗珠、林鈞莉證述明確，辯護人上
    揭所辯，自屬無據，而無可採。
(四)綜上所述，被告所辯無非推諉卸責之詞，核無可採，本件事
    證明確，被告犯行應堪認定，應予依法論科。
三、論罪科刑之理由：
(一)按刑法上之偽證罪，為形式犯，不以結果之發生為要件，證
    人於供前或供後具結而就案情有重要關係事項，故為虛偽陳
    述，其犯罪即成立，而該罪所謂於案情有重要關係之事項，
    則指該事項之有無，足以影響於裁判之結果者而言，至於其
    虛偽陳述，法院已否採為裁判或檢察官據為處分之基礎，或
    有無採為基礎之可能，皆於偽證罪之成立無影響 (最高法院
    71年臺上字第8127號、84年臺上字第3949號判例參照)。被
    告乙○○於前開案件審理時之證詞既非屬實，雖最終未經本
    院承審合議庭所採，然依前揭說明，要與偽證罪責之成立不
    生影響，是核被告乙○○以證人身分具結，而為虛偽不實之
    陳述，係犯刑法第168條之偽證罪。爰審酌被告藐視證人到
    庭作證應據實陳述之義務，為證人作證時，任意虛捏情詞，
    就案情重要事項為虛偽證言，對國家司法審判產生重大危害
    ，足以陷審判於錯誤之危險，妨害司法正義之實現，事後又
    飾詞狡辯，企圖卸責，毫無悔意，兼衡酌其犯罪之動機、目
    的、手段、智識程度等一切情狀，量處如主文所示之刑。
(二)又中華民國96年罪犯減刑條例業於96年7月16日施行，該條
    例第2條第1項規定：「犯罪在中華民國96年4月26日以前者
    ，除本條例另有規定外，依下列規定減刑：(一)死刑減為無期
    徒刑。(二)無期徒刑減為有期徒刑20年。(三)有期徒刑、拘役或
    罰金，減其刑期或金額2分之1」，本件被告犯罪時間於96年
    4月24日以前，其所犯無同條例第3條第1項所列不予減刑情
    形，爰依同條例第2條第1項第3款規定減其宣告刑2分之1，
    以示懲警。
四、應適用之法條：
    依刑事訴訟法第299條第1項前段，刑法第168條，中華民國
    96年罪犯減刑條例第2條第1項第3款、第7條，判決如主文。
本案經檢察官甲○○到庭執行職務。
中　　華　　民　　國　　96　　年　　10　　月　　17　　日
                  刑事第一庭審判長法  官  陳中和
                                  法  官  蔡玉雪
                                  法　官  簡芳潔
以上正本證明與原本無異。
如不服本判決應於收受本判決後10日內向本院提出上訴書狀；上
訴書狀應敘述具體理由。未敘述上訴理由者，應於上訴期間屆滿
後20日內向本院補提理由書狀（均須按他造當事人之人數附繕本
）。「切勿逕送上級法院」。
告訴人或被害人對於本判決如有不服，請書具不服之理由狀，請
求檢察官上訴者，其上訴期間之計算係以檢察官收受判決正本之
日期為準。
                                  書記官  王希文
中　　華　　民　　國　　96　　年　　10　　月　　17　　日
附錄論罪科刑法條：
中華民國刑法第168條
於執行審判職務之公署審判時或於檢察官偵查時，證人、鑑定人
、通譯於案情有重要關係之事項，供前或供後具結，而為虛偽陳
述者，處7年以下有期徒刑。
